【裁判字號】    97,訴,947
【裁判日期】    980206
【裁判案由】    返還訂金
【裁判全文】
臺灣士林地方法院民事判決               97年度訴字第947號
原      告  甲○○
訴訟代理人  潘維成律師
被      告  百徽股份有限公司
                        統一編.
法定代理人  丙○○
訴訟代理人  郭士功律師
            周志安律師
上列當事人間請求返還訂金事件，本院於98年1 月8 日言詞辯論
終結，判決如下：
    主      文
原告之訴及假執行之聲請均駁回。
訴訟費用新臺幣肆萬壹仟陸佰陸拾元（含減縮部分）由原告負擔
。
    事實及理由
一、原告起訴主張：伊由訴外人超營實業有限公司（下稱超營公
    司）仲介，以總價新臺幣（下同）7,050 萬元購買被告所有
    門牌號碼：臺北市○○區○○路188 巷46號8 樓之不動產、
    以及B1-9位、B2-4位，合計13個停車位（下稱系爭不動產）
    ，並同時簽發面額為200 萬元之支票，交付予超營公司作為
    斡旋金之用。嗣被告法定代理人丙○○代表被告同意以此價
    格出售系爭不動產，並收受上開200 萬元之支票以作為定金
    之用，至此買賣預約應已成立。兩造原定於97年3 月14日簽
    訂系爭不動產買賣契約，惟因被告告稱不及簽約並經超營公
    司協調後，兩造同意延至97年3 月21日再行簽訂買賣契約。
    惟97年3 月21日屆至時，被告乃藉詞不簽訂買賣契約，幾經
    協調後，兩造同意至遲應於97年4 月7 日完成買賣契約之簽
    訂。然97年4 月7 日期日屆至，被告迄今仍未簽訂買賣契約
    ，經原告催告簽訂契約之後，被告表示無法出售系爭不動產
    。為此，原告主張類推適用民法第249 條第1 項第3 款之規
    定請求被告加倍返還所受之定金提起本訴等語。並聲明：(一)
    被告應給付原告200 萬元。(二)訴訟費用由被告負擔。(三)願供
    擔保聲明宣告假執行。
二、被告則以：其原欲出售所有門牌為臺北市○○區○○路188
    巷46號8 樓之不動產，及同址地下1 、2 樓之停車位合計共
    32個，並向超營公司表示出售價格為9,000 萬元以上，每停
    車位為120 萬元。超營公司於97年3 月7 日將「購屋臨時證
    明單」交付予被告，告知原告願以7,050 萬元購買上開不動
    產，但僅欲購買13個停車位，並交付原告所簽發之斡旋金支
    票200 萬元。惟被告出售系爭不動產，尚須經董事會決議通
    過始能承諾，此程序被告曾多次告知超營公司，超營公司及
    原告因此方於97年3 月21日傍晚至被告公司等候，以聽取董
    事會決議之結果。並經被告法定代理人丙○○親自告知董事
    會決議未通過無法同意出售，兩造對系爭不動產之售價並未
    達成合意，系爭不動產之買賣契約尚未成立。退萬步言，縱
    契約成立，本件亦無給付不能之情形，被告自無須加倍返還
    定金等語置辯。並聲明：求為判決，駁回原告之訴及假執行
    之聲請，如受不利之判決，願以現金或無記名可轉讓定期存
    單供擔保免為假執行。
三、本件爭點整理如下：
  甲、兩造所不爭執之事項：
    (一)原告經由超營公司於97年3 月7 日持「購屋臨時證明單」
      （本院卷第12頁），向被告提出願以7,050 萬元，購買被
      告所有之系爭不動產。
    (二)原告簽發支票號碼AV0000000 號，票載發票日97年3 月15
      日，面額200 萬之支票予超營公司作為斡旋金之用，由超
      營公司於97年3 月7 日轉交予被告，該紙支票業經被告提
      示兌現。
    (三)系爭不動產設定有本金最高限額9,600 萬元之抵押權。
    (四)原告至今仍同意以7,050 萬元購買系爭不動產。
    (五)被告不願意出售系爭不動產予原告，目前業將系爭不動產
      委託第三人仲介出售。
    (六)系爭不動產買賣契約之本約尚未成立。
  乙、兩造之爭點：
    (一)兩造是否成立系爭不動產買賣之預約？
    (二)原告主張類推適用民法第249 條第3 款之規定請求被告加
      倍返還所受之定金，有無理由？
四、得心證之理由：
（一）兩造是否成立系爭不動產買賣之預約？
  １、按主債務人對於上訴人之債務，僅係不為給付，而非不能
      履行，上訴人不得依民法第249 條第3 款請求如應為加倍
      返還定金。惟上訴人如與主債務人確已解除契約，則上訴
      人請求加倍返還定金雖屬不當，但法院可不受當事人法律
      上主張之拘束，應適用民法第259 條之規定，認主債務人
      負有返還原付定金，回復原狀之義務。最高法院43年台上
      字第607 號判例參照。而所謂預約乃約定將來訂立一定契
      約之契約，本約則為履行該預約而訂立之契約，故預約亦
      係一種債權契約，而以訂立本約為其債務內容。我國民法
      關於預約未設規定，故應適用關於債權契約之一般原則。
      又當事人互相表示意思一致者，無論其為明示或默示，契
      約即為成立，民法第153 條第1 項定有明文。
  ２、原告主張：超營公司受伊委託，於97年3 月7 日與被告協
      商後，即當場告知被告：伊願以7,050 萬元購買系爭不動
      產並經被告同意，超營公司遂同時將「購屋臨時證明單」
      及伊所簽發之斡旋金支票200 萬元交付被告收執以作為定
      金之用，則兩造間之系爭不動產買賣預約自應已成立等語
      。然為被告所否認，並辯稱：被告於97年3 月7 日收受上
      揭證明單及200 萬支票之際，即當場告知超營公司，因原
      告所提要約與被告原銷售案內容有異，若被告出售系爭不
      動產，尚須經董事會決議通過始能承諾，故超營公司及原
      告亦因此等原因，方於97年3 月21日傍晚至被告公司等候
      ，以聽取被告公司董事會決議之結果。然被告公司董事會
      當日決議並未通過，遂無法同意出售系爭不動產，故兩造
      對系爭不動產之售價並未達成合意，則系爭不動產之買賣
      預約自未成立。縱契約成立，本件亦無給付不能之情形，
      被告自無須加倍返還定金等語置辯。
  ３、經查，原告雖以所提「臨時證明單」（詳本院卷第12頁）
      上之記載，認兩造已成立系爭不動產買賣之預約。然查，
      依原告所提之「臨時證明單」上之記載內容可知，被告公
      司法定代理人丙○○係於97年3 月21日在該臨時證明單上
      為「楊3/21」之記載，核與證人丙○○於本院97年12月30
      日言詞辯論時所證述：「但我跟原告在3 月21日簽名的時
      候這些字體已經存在。」（詳本院卷第166 頁）之情節相
      符；又原告亦於本院97年10月21日言詞辯論時自承：該「
      臨時證明單」係存在於原告與超營公司間，並非被告（詳
      本院卷第113 頁）；則審酌證人所言、原告所自承內容，
      及佐以臨時證明單之記載內容可知，超營公司雖於97年3
      月7 日將該「臨時證明單」提示予被告公司代表人丙○○
      並經其收受（詳本院卷第166 頁）時，然被告並未於該臨
      時證明單上之賣方欄簽名認可，或為任何同意之表示，則
      兩造是否既已成立系爭不動產買賣之預約？即令人置疑。
      又原告雖另稱「臨時證明單」上「賣方延至97年4 月7 日
      以前簽約」字樣下，有被告公司法定代理人丙○○所簽「
      楊3/21」之記載，然證人丙○○亦於當日言詞辯論時證述
      ：「我的本意是認為本案是在斡旋當中，如果97年4 月7
      日董事會同意我就簽約，若不同意，我則無法簽約。我們
      公司在3 月21日就召開董事會，所以3/21的簽名是在董事
      會當天開完會之後簽的。」（詳本院卷第166 頁）、「‧
      ‧‧因為我還是想把全部32個車位賣掉，而且也在斡旋期
      間，所以我才會改到97年4 月7 日看是否能簽約。」（詳
      本院卷第166 頁）等語，再佐以「臨時證明單」上另有「
      斡旋日期97年3 月7 日至97年3 月21日」之記載，及審酌
      證人乙○○亦於本院97年9 月18日言詞辯論時證稱：「（
      問：你們公司為何不賣系爭不動產給原告？）因為董事會
      沒有同意。」（詳本院卷第93頁）之證詞以觀，可知兩造
      間就系爭不動產之買賣，自始即因被告未為承諾，而持續
      斡旋中，方屬的論。且若真如原告所言，被告既已就「臨
      時證明單」所載內容為同意之表達，則其上就標的物（即
      系爭不動產）及價金（即7,050 萬元）等買賣必要之點，
      復均已明確約定、記載，則揆諸上揭法條意旨，兩造間就
      系爭不動產之買賣契約即應成立，何以原告不爭執買賣契
      約尚未成立（詳兩造不爭執事項(七)，本院卷第68頁），則
      其主張顯有矛盾，自令人更增疑義。是以被告所辯，兩造
      間就系爭不動產是否簽訂買賣契約之預約，係因被告就標
      的物及價金等必要之點仍有歧見未達一致，且復未經被告
      董事會同意，而無法成立乙節，即堪認定。至被告雖收受
      超營公司轉交自原告之200 萬元斡旋金，亦僅代表被告未
      全然拒絕與原告買賣系爭不動產之機會，或因標的物、價
      金等條件因素，而與原告及超營公司持續斡旋，並於斡旋
      不成後，即欲返還超營公司或原告，且事後亦確已返還，
      尚難據此即認被告就系爭不動產已同意將來與原告訂立買
      賣契約。是原告主張兩造間就系爭不動產，已有將來簽訂
      買賣契約之合意，而成立系爭不動產買賣之預約，洵屬無
      據。此外，原告復未能舉證證明兩造業已成立系爭不動產
      買賣之預約，則其主張即難憑採。
（二）兩造間既未成立系爭不動產買賣之預約，業如上述；更遑
      論系爭不動產係不為給付，而非給付不能一事，復為兩造
      所不爭執（詳如上揭不爭執事項(五)），則揆諸上揭判例意
      旨，原告請求被告應加倍返還所受定金，更無理由。至兩
      造其餘爭點，於訴訟判決結果已不生影響，爰不再逐一論
      述，併此敘明。
五、綜上所述，原告類推適用民法第249 條第3 款之法律關係，
    請求被告應給付原告200 萬元，並無理由，應予駁回，並依
    職權確定原告應負擔之訴訟費用額為41,660元（第一審裁判
    判費用40,600元（含減縮部分）、證人旅費1,060 元）。
六、原告受敗訴判決，其假執行之聲請即失所依據，應併予駁回
    。
七、本件判決基礎已臻明確，兩造其餘爭執事項及所提出之攻擊
    防禦方法暨訴訟資料，經核與判決基礎不生影響，爰不一一
    論駁，附此敘明。
八、訴訟費用負擔之依據：民事訴訟法第78條、第87條第1 項。
中    華    民    國    98    年    2     月    6     日
                  民事第二庭  法  官  陳梅欽
以上正本證明與原本無異。
如對本判決上訴，應於判決送達後20日內向本院提出上訴狀。
中    華    民    國    98    年    2     月    11    日
                              書記官  徐瑩書


司法院資訊處製作；財團法人民間司法改革基金會備份。
